臺中高等行政法院判決　　　　　　　　　　　　　　　九十一年度訴字第七六號
　　　　　　　　　　　　　　　.
　　原　　　告　中友百貨股份有限公司
　　代　表　人　甲○○
　　訴訟代理人　丙○○
　　被　　　告　臺中市政府
　　代　表　人　乙○○
　　訴訟代理人　丁○○
右當事人間因建築法事件，原告不服內政部中華民國九十年十二月五日台九○內訴字
第九○○八二○六號訴願決定，提起行政訴訟。本院判決如左︰
　　主  文
原告之訴駁回。
訴訟費用由原告負擔。
　　事  實
壹、事實概要：
    緣台中市○區○○路三段一六一號等建築物，領有被告工務局核發之八一中工建
    使字第二九六號使用執照，其八至十四樓原核准用途為「餐廳、室內遊戲場」。
    民國（下同）九十年一月十二日被告實施建築物公共安全之構造及設備檢查時，
    查獲上開地址經營中友百貨股份有限公司，其八至十四樓全部擅自變更為商場使
    用，因認原告已擅自變更使用，乃以九十年二月八日中工管字第○○二○二五號
    函附台中市政府工務局違反建築法行政處分書處劉福壽（原告前代表人）新台幣
    （下同）十二萬元罰鍰，並勒令停止使用。劉福壽不服，提起訴願，經內政部審
    認該建物實際使用人為原告，乃以九十年七月三日台內訴字第九○○三六九一號
    決定：「原處分撤銷，於二個月內由原處分機關另為適法之處分。」被告遂以九
    十年八月二十二日九十中工管字第二○○三五號函檢附違反建築法行政處分書處
    原告十二萬元罰鍰，並勒令停止使用。原告不服，提起訴願遭駁回，遂提起本件
    行政訴訟。
貳、兩造之陳述及爭點：
一、原告部分：
  (一)聲明：訴願決定及原處分均撤銷。
  (二)陳述：
    1.按違反建築法第七十三條後段規定擅自變更使用者，處建築物所有權人或使用
      人六萬元以上三十萬元以下罰鍰，並勒令停止使用，固為建築法第九十條第一
      項所明定。惟依上開法條之規定，係以擅自變更使用，且得以補辦手續者，須
      先令其限期補辦手續為構成要件。被告於九十年一月十二日所製作之台中市建
      築物公共安全之構造及設備檢（複）查紀錄表雖記載：「八樓至十四樓原用途
      餐廳、室內遊藝場，現場已改為商場」等語，惟查本件係得以補辦手續者，而
      被告並未限期命原告補辦手續。且原告於被告尚未為本件之處分前，已分別於
      九十年五月廿五日及同年六月廿九日向被告提出「變更使用執照申請書」，申
      請變更使用，足證原告亦無擅自變更使用之故意，被告遽對原告處罰，顯有違
      誤，內政部之訴願決定未予糾正，仍予維持，亦有違誤。
    2.按上開建築法之立法目的，在於維護公共安全。查餐廳及室內遊藝場，亦屬商
      場之一種，且其危險性遠較一般商場為高，原告縱令將高危險性之餐廳及室內
      遊藝場改為低危險性一般商場使用，自無妨害公共安全可言。被告未斟酌及此
      ，遽對原告科處罰鍰十二萬元，實屬過重，且有未當。內政部之訴願決定未予
      糾正，仍予維持，實有未當，請判如訴之聲明。
二、被告部分：
　(一)聲明：原告之訴駁回。
　(二)陳述：
    1.按「建築物非經領得使用執照，不准接水、接電、或申請營業登記及使用；非
      經領得變更使用執照，不得變更其使用。」、「違反第七十三條後段規定擅自
      變更使用者，處建築物所有權人或使用人新臺幣六萬元以上三十萬元以下罰鍰
      ，並勒令停止使用。」、「建築物所有權人、使用人應維護建築物合法使用與
      其構造及設備安全。」、「違反第七十七條第一項、第三項規定者，處建築物
      所有權人、使用人新台幣六萬元以上三十萬元以下罰鍰，並限期改善或補辦手
      續者，逾期仍未改善或補辦手續者得連續處罰，並停止其使用。必要時停止供
      水、供電或封閉、強制拆除。」分別為建築法第七十三條、第九十條第一項前
      段、第七十七條第一項、第九十一條第一項所明定。
    2.被告係依行政院八十七年十二月二十六日台八七內字第六三六一六號函維護公
      共安全方案營建管理部分經常辦理。查原告使用台中市○區○○里○○路○段
      一六一號等建物，經被告工務局於九十年一月十二日建築物公共安全之構造及
      設備檢查時，查知該址現場實營百貨公司業務，惟該址第八層至第十四層供作
      商場使用，與被告所核發之（八一）中工建使字第二九六號使用執照第八層至
      第十四層用途餐廳、室內遊藝場不符，明顯有擅自變更情事且違反建築法第七
      十三條後段規定，確有危害公共安全之虞。被告工務局遂依建築法第七十三條
      、第九十條第一項前段規定，以九十年二月八日九十中工管字第二○二五號函
      處以建築物使用人劉福壽十二萬元罰款，經劉福壽提起訴願經內政部訴願審議
      委員會九十年七月三日台（九十）內訴字第九○○三六九一號函裁定原處分撤
      銷，於二個月內由被告另為處分，理由為處分對象應為中友百貨股份有限公司
      並非負責人劉福壽，被告工務局遂依規撤銷原處分並另以九十年八月二十二日
      九十中工管字第二○○三五號函處分中友百貨股份有限公司並無不當。
    4.有關原告陳述其已於九十年五月二十五日及六月二十九日向被告工務局提出變
      更使用申請，係屬違規行為發生之後，不得以事後之申請作為抗辯之理由，本
      案並經內政部九十年十二月五日台（九十）內訴字第九○○八二○六號函判定
      訴願駁回，故本案核無理由，請依法駁回。
    理  由
一、按「建築物非經領得使用執照，不准接水、接電、或申請營業登記及使用；非經
    領得變更使用執照，不得變更其使用。」、「違反第七十三條後段規定擅自變更
    使用者，處建築物所有權人或使用人新台幣六萬元以上三十萬元以下罰鍰，並勒
    令停止使用。得以補辦手續者，令其限期補辦手續，不停止使用或逾期不補辦者
    得連續處罰。」分別為建築法第七十三條及第九十條第一項所明定。
二、原告所有台中市○區○○路三段一六一號等建築物，領有被告工務局核發之八一
    中工建使字第二九六號使用執照，其八至十四樓原核准用途為「餐廳、室內遊戲
    場」。九十年一月十二日被告實施建築物公共安全之構造及設備檢查時，查獲上
    開地址經營中友百貨股份有限公司，其八至十四樓全部擅自變更為商場使用，因
    認原告已擅自變更使用，乃以九十年八月二十二日九十中工管字第二○○三五號
    函檢附違反建築法行政處分書處原告十二萬元罰鍰，並勒令停止使用。原告不服
    ，提起訴願遭駁回等情，有使用執照存根、台中市建築物公共安全之構造及設備
    檢（複）查紀錄表、被告所屬工務局函、行政處分書等之影本附本院卷可稽，均
    堪認定。
三、原告雖起訴主張按建築法第九十條第一項，係以擅自變更使用，且得以補辦手續
    者，須先令其限期補辦手續為構成要件，而被告並未限期命原告補辦手續，且原
    告於被告尚未為原處分前，已申請變更使用，足證原告無擅自變更使用之故意。
    又建築法之立法目的，在於維護公共安全。原告縱將高危險性之餐廳及室內遊藝
    場改為低危險性一般商場使用，並無妨害公共安全可言云云。
四、惟查：(一)建築法第七十三條執行要點將建築物用途依使用強度及危險指標分為九
    類二十四組，建築用途如有如有擅自跨組變更，即屬違反建築法第七十三條之規
    定，應予處罰，以維公共安全。系爭建築物八至十四樓原使用執照核准用途「餐
    廳」係屬建築法第七十三條執行要點附表一、建築物使用分類之商業類B-3組，
    「室內遊戲場」則屬休閒、文教類D-1組，而商場則屬商業類B-2組，是原告未經
    許可擅自跨組變更使用，顯已違反建築法第七十三條之規定。(二)建築法第九十條
    第一項前段之構成要件僅「違反第七十三條後段規定擅自變更使用者」，符合構
    成要件即應處罰鍰，並勒令停止使用。而「令其限期補辦手續」，係同條後段連
    續處罰之構成要件，原告主張被告未令其限期補辦手續逕加處罰與構成要件不符
    乙節，殊不足採。(三)原告未經申請領得變更使用執照，即擅自變更作「商場」使
    用，已屬違法，不能以遭查獲後，被告尚未開立原處分書前已申請變更使用，而
    謂無擅自變更使用之故意。(四)商場、餐廳、室內遊戲場其功能各異，建築及消防
    安全法規分別針對其特性，對其建築、設備及維護有不同之規定，並非符合作餐
    廳、室內遊戲場使用之規定者，必可符合作百貨商場使用之規定，原告所謂「餐
    廳及室內遊藝場，亦屬商場之一種，且其危險性遠較一般商場為高，原告縱令將
    高危險性之餐廳及室內遊藝場改為低危險性一般商場使用，自無妨害公共安全可
    言」云云，尚乏依據，並非可採。被告以原告為台中市之超大型百貨公司，本件
    擅自變更建物之使用關係大眾之安全甚鉅，酌原告十二萬元罰鍰，並勒令停止使
    用，經核並無違誤，訴願決定予以維持亦無不合，原告訴請撤銷為無理由，應予
    駁回。至原告公司Ａ、Ｂ、Ｃ棟間三至七樓私設通道，並非本件處分之範圍，業
    據原告當庭陳明，非屬本件審理之範圍，附此敘明。惟原處分違規事項僅記載：
    「違反建築法第七十三條後段規定，擅自變更使用建築物。」未具體記載違規事
    實，易生誤會，日後宜檢討改正，併此指明。
據上論結，本件原告之訴為無理由，依行政訴訟法第一百九十五條第一項後段、第九
十八條第三項前段，判決如主文。
中　　華　　民　　國　　 九十一　　 年　　  六      月       十三 　　　日
                 臺 中 高 等 行 政 法 院   第 三 庭
                                審 判 長 法  官　王　茂　修
                                         法  官　莊　金　昌
                                         法  官　許　金　釵
右正本證明與原本無異。
如不服本判決，應於判決送達後二十日內向本院提出上訴書狀，其未表明上訴理由者
，應於提起上訴後二十日內向本院提出上訴理由書（須依對造人數附具繕本）；如於
本判決宣示或公告後送達前提起上訴者，應於判決送達後二十日內補提上訴理由書（
須附繕本）。未表明上訴理由者，逕以裁定駁回。
提起上訴應預繳送達用雙掛號郵票拾份（每份三十四元)。
中　　華　　民　　國　　 九十一　　 年　　  六      月       十九 　　　日
　　　　　　　　　　　　　　　　　　　　 法院書記官　李孟純
